臺灣基隆地方法院民事判決　　　　　　　　　　　　　九十二年度訴字第四二０號
　　原　　　告　戊○○
　　　　　　　　寅○○
　　　　　　　　己○○
　　　　　　　　辛○○
　　共　　　同　黃丁風律師
　　訴訟代理人
　　被　　　告　丁○○
　　　　　　　　庚○○
　　兼　法　定　丙○○
　　代　理　人
　　共　　　同　張美慧律師
　　訴訟代理人
當事人間請求清償債務事件，本院於民國九十三年六月九日言詞辯論終結，判決如下
：
    主  文
被告應連帶給付原告各新臺幣貳拾肆萬陸仟伍佰捌拾伍元，及均自民國九十一年八月
九日起至清償日止，按週年百分之五計算之利息。
原告戊○○其餘之訴駁回。
訴訟費用由原告戊○○負擔二分之一，餘由被告連帶負擔。
本判決原告勝訴部分，於原告各以新臺幣捌萬仟元供擔保後，得為假執行；但被告
如以新臺幣玖拾捌萬柒仟元預供擔保，得免為假執行。
原告戊○○其餘假執行之聲請駁回。
    事  實
甲、原告方面：
壹、聲明：
一、被告應連帶給付原告戊○○新臺幣（下同）一百二十四萬六千五百八十五元，及
    其中二十四萬六千五百八十五元自民國九十一年八月九日起，其中一百萬元自起
    訴狀繕本送達翌日起，均至清償日止，按年息百分之五計算之利息。
二、被告應連帶給付原告寅○○、己○○、辛○○各二十四萬六千五百八十五元，及
    自九十一年八月九日起至清償日止，按年息百分之五計算之利息。
三、願供擔保聲請宣告假執行。
貳、陳述：
一、被告之被繼承人高宏昇生前積欠原告戊○○一百萬元，被告已經概括繼承，應連
    帶負清償之責：
　(一)高宏昇於八十八年十月中旬因毆打母親寅○○，經家族長者及家人協調達成和解
  　，八十八年十月二十五日簽立和解書即借款書（以下簡稱和解書），由原告戊○
    ○借款一百萬元予高宏昇，此見借款書第三、四、五、六點「戊○○須借給高宏
    昇創業基金計新台幣壹佰萬元正。‧‧‧」、「高宏昇向戊○○借款新台幣壹佰
    萬元正，期限伍年‧‧‧」、「為恐高宏昇及戊○○雙人反悔，及不承認此借款
    ，決議戊○○小姐先將８８年到期之郵政定存單交予高德海先生（即高宏昇及戊
    ○○父親）保管，並由高德海先生兌領該款後，再將該款交予高宏昇先生之台銀
    帳戶中（８８年１２月３１日前交付）」、「此筆借款起始日期：自８９年１月
    １日起，至９３年１２月３１日止，共計五年。」之約定即明。原告戊○○名下
    之郵政定期儲金存單於八十八年十二月七日到期，於同年月九日將上開一百萬元
    轉存至高德海帳戶，同年月二十四日高德海扣除其為高宏昇代墊賠償原告寅○○
    之一萬元醫藥費後，將九十九萬元轉匯至高宏昇在臺灣銀行之第0000000
    00000號帳戶，故高宏昇確積欠原告戊○○一百萬元。
　(二)按繼承人自繼承開始時，除本法另有規定外，承受被繼承人財產上之一切權利、
　  義務；繼承人對於被繼承人之債務，負連帶責任；民法第一千一百四十八條、第
    一千一百五十三條第一項定有明文。被告丙○○及丁○○、庚○○分別為高宏昇
    之配偶及子女，高宏昇已於九十二年六月四日死亡，則高宏昇積欠原告戊○○之
    借款，自應由被告繼承，並負連帶清償之責。詎原告依和解書第七點「‧‧‧如
    果戊○○要提前收回此借款須提前一個月告知」之約定，於九十二年八月二十二
    日發函通知被告於三十日內清償，該函於同年月二十五日送達被告，迄今被告仍
    拒絕清償。
二、高宏昇侵占訴外人高德海遺產部分：
　(一)查訴外人高德海於九十一年八月四日死亡，遺產計有：臺灣銀行（帳號：000
  　000000000）存款五千二百十元、基隆和平島郵局（帳號：00000
    000000000）存款二十九萬八千五百八十三元及基隆海洋大學郵局郵政
    定期儲金存單（號碼：00000000）一百十五萬五千一百二十二元，而其
    生前與原告寅○○為夫妻關係，二人育有高宏昇、高宏黛及原告戊○○、己○○
　　、辛○○五名子女，依民法第一千一百三十八條、第一千一百四十四條規定，其
　  繼承人共有六人，每人之應繼分各為六分之一。詎高宏昇於高德海死亡後，未經
    全體繼承人同意，竟於九十一年八月五日（起訴狀記載八十八年八月五日）將基
    隆海洋大學郵局定期存單提前解約，並將全部存款連同利息合計一百十七萬五千
    八百十一元轉存入高宏昇之郵局帳戶內，於同年月九日提領高德海基隆和平島郵
    局存款二十九萬八千五百元及臺灣銀行存款五千二百元，共計領走一百四十七萬
    九千五百十一元，每人之應繼財產應為二十四萬六千五百八十五元（1,479,511
    ×1/6═246,585元，元以下四捨五入，以下同），高宏昇單獨領取，自屬侵害原
    告之財產權，依民法第一百八十四條第一項之規定，高宏昇應負損害賠償之責。
　(二)高宏昇固已死亡，惟被告為其合法繼承人，復未拋棄繼承或限定繼承，自應概括
　  繼承高宏昇之一切權利義務，並對被繼承人之債務負連帶責任，故訴請被告連帶
    償還高宏昇侵占之遺產。
三、對被告抗辯之陳述：
  (一)原告戊○○一百萬元借款部分：
　１查高宏昇生前服務於基隆市環保局，為基層公務員，薪資固定但收入有限，平日
  　又愛喝二杯及賭博，致無積蓄，因身為高家長子，娶被告丙○○為妻，為高家育
    有二名男孫，高德海生前相當滿意，對於丙○○需索匯錢回大陸，因高宏昇無力
    負擔，故向高德海、寅○○及戊○○等人借錢匯回大陸即有六次，寅○○等人均
    極力配合，有匯款單五紙為證，另有一筆係丙○○自行匯款，匯單在丙○○處。
    惟自八十八年起，原告等人拒絕配合，嗣後高宏昇與丙○○即交惡，爭執不斷，
    並揚言離婚，被告丙○○脾氣亦大轉變，經常毆打高宏昇，有八十八年五月八日
    經里長調解之悔過書可證，高宏昇遭此壓力，八十八年十月十八日竟動手毆打原
    告寅○○，經寅○○向基隆市警察局正濱派出所報案，高德海出面調解，高宏昇
    書立悔過書，復為紓解高宏昇之經濟壓力及當高宏昇之創業基金（高宏昇於基隆
    二信證券公司購買股票失利，並要與朋友合夥承包泥作土木工程），高德海要求
    原告戊○○借予高宏昇一百萬元，高宏昇按月支付五千元之利息，但該五千元直
    接轉給高德海作為戊○○給高德海之生活費，因原告戊○○之一筆整存整付定期
    存款一百萬元於八十八年十二月七日始到期，遂約定戊○○將欲作借款之定存單
    交由高德海保管，屆期由高德海兌領後再匯往高宏昇帳戶，當時高德海已有自寅
    ○○帳戶領款匯款之打算。八十八年十二月九日，高德海將定期存單領取之本息
    一百零六萬二百八十六元轉存為其名下之定期存款，同年十二月二十四日始自寅
    ○○臺灣銀行活期儲蓄存款帳戶（帳號：000000000000）轉帳九十
    九萬元至高宏昇臺灣銀行活期儲蓄存款帳戶（帳號：000000000000
    ），有帳戶存摺影本可證。
　２觀系爭和解書記載之內容，足證原告戊○○與高宏昇借款約定之合意，且借款約
　  定，除有在場之高德海、己○○、寅○○等親人在場外，高宏昇於簽具和解書當
    日上午，雖名為因毆打母親寅○○而前來道歉，但隨身攜帶扁鑽等刀械前來，一
    付不借錢即再傷人、打人之態勢，原告戊○○見高宏昇身帶扁鑽，恐失去理智再
    度傷人，始出面勸高宏昇先去上班，等下班後，攜帶印章過來，母親（寅○○）
    不肯給，我借你，高宏昇始去上班。其間，寅○○打電話通知多位親戚如姨媽簡
    寶秀、簡秀鳳及外婆丁黃祝君等人到中和路住處來，希長輩在場能緩和衝突，高
    宏昇於當日下午，再度到原告戊○○住處，在場之人一再勸說但仍以借不到錢勢
    不罷休般地耍流氓，原告戊○○始與高宏昇作成和解書內容所示之借款約定，雙
    方借貸意思合致，自已有相當之證據證明。
　３原告戊○○依和解書之約定，將八十八年十二月七日到期面額一百萬元之整存整
　  付郵局定期存單（滿期本息一百零六萬零九十四元）交付高德海，上開存單屆期
    ，因約定交付高宏昇借款期日（八十八年十二月三十一日）尚未屆至，高德海先
    將之整筆轉存在自己名下。但高宏昇遲遲不依和解書第二條之約定，給付原告寅
    ○○三萬元之醫藥費用，八十八年十一月初，簡寶秀等阿姨電詢寅○○收到該筆
    款項否？寅○○告以尚未收到，於是五、六名親戚相約到祥豐街說理，高宏昇說
    身邊的錢不夠還差一萬元，高德海應允出借（即八十八年十一月十五日自郵局領
    取一萬元），湊成三萬元，送交寅○○，再於八十八年十二月二十四日自寅○○
    之臺灣銀行基隆分行帳戶轉帳九十九萬元至高宏昇帳戶，合計交給高宏昇一百萬
    元，高德海依和解書之約定交付借貸款項，堪信有據。被告辯稱上開九十九萬元
　　匯款係高宏昇先前存在寅○○處，因高宏昇與母親寅○○關係搞壞，高宏昇才要
　  求母親將存款返還云云，原告戊○○否認之，被告就高宏昇曾有將金錢寄存在寅
    ○○之積極事實，應負舉證之責，其空言抗辯，委無可採。
　４八十八年十二月中旬，高德海遲遲尚不肯將約定之借款交付高宏昇，高宏昇復到
　  原告戊○○中和路住處騷擾寅○○，寅○○知道借款書約定借款期限五年，若欲
    收回，將來恐須再費一番爭扯，為求保障，於八十八年十二月二十三日到地政事
    所請領一份高宏昇名下基隆市○○區○○段三三○地號之土地登記謄本，要高宏
    昇委請代書將借款一百萬元在上開不動產辦理抵押設定，始肯撥款交付，未料，
    高宏昇又要再度要毆打寅○○，高德海見狀，要求寅○○自臺灣銀行帳戶內之款
    項撥轉九十九萬元至高宏昇帳戶，寅○○始於八十八年十二月二十四日撥付九十
    九萬元。由寅○○於前開撥款期日之前一日，請領高宏昇所有之土地登記謄本，
    擬請求高宏昇辦理借款抵押設定之跡證，得以間接證明原告戊○○借予高宏昇一
    百萬元合意之事實。
　５高德海為再度償還寅○○前開匯款九十九萬元，於八十九年五月間又交一百萬元
　  予寅○○，寅○○將其中之九十萬元（係高德海擬給戊○○、高宏黛及己○○各
    三十萬元結婚預備金）存於上海銀行基隆分行。惟高德海匯款交寅○○之情事，
    又遭高宏昇、丙○○夫婦知道，遂爭吵不休，病中之高德海無奈，又叫寅○○將
    整本存摺（存款九十萬元）及印章交高宏昇，高宏昇取得存摺後，於九十年十二
    月四日、九十一年三月二十一日將存摺內之存款五十六萬二千六百元、十四萬元
    轉帳，存入高宏昇設同銀行第00000000000000號帳戶內，取得之
    款額計九十萬元（利息加入超過九十萬元），轉存為定期一百萬元之定期存款，
    此有卷附上海商業銀行九十三年二月二十五日（九三）上基字第二十一號函可證
    。
　６高德海自原告戊○○處取得面額一百萬元之定期存單一紙，實際得領取一百零六
    萬二百八十六元，依和解書約定只借予高宏昇一百萬元，戊○○存於高德海處尚
    有六萬餘元。高宏昇稱為匯款至大陸丙○○娘家，八十八年八月六日、同年九月
    六日、十二月七日，分別自高德海存摺領取五萬七千一百五十七元、六萬零一百
    十五元、三萬三千八百三十九元等三筆款。高德海以高宏昇已取得九十九萬元，
    要高宏昇代償上開六萬餘元款項予原告戊○○，高宏昇僅願償還五萬元，於八十
    八年十二月二十四日將欲償還之五萬元匯至寅○○帳戶。被告見到上開五萬元之
    匯款，辯稱係高宏昇承諾給付寅○○三萬元醫費，加計四個月、每個月五千元之
    生活費等情，係按數字說故事，若謂高宏昇願付生活費，付了四個月以後呢？為
    何沒有再付，以數字併湊，所為辯解，委無可取。
　(二)高宏昇侵占高德海遺產部分：
　１高德海於九十一年八月四日死亡，如被告辯稱高德海所有郵局及臺灣銀行帳戶之
　  存款係分配予被告三人、高宏昇各三十萬元及供喪葬費之需，高宏昇大可取得原
    告及高宏黛之同意（拋棄繼承或分割繼承），不用將九十一年九月七日即將到期
    之一百十五萬五千一百二十二元定期存單，提前於九十一年八月五日解約而損失
    其利息，此與被告辯稱：高宏昇自忖至到期日再為提領應屬無礙，始未於匯款或
    轉存款與原告等人之同時提領云云，顯然自相矛盾！另高宏昇於高德海生前，分
    別由高德海郵局帳戶及寅○○帳戶取得高德海存款，本金已達一百九十萬元，若
    高德海確有每人分配三十萬元，則被告三人與高宏昇應可分得各四十七萬五千元
    ，被告辯稱高德海有分配每人三十萬元云云，自屬虛假。況高德海生前已將名下
    二棟房屋（基隆市○○街七二五之一號、七三五之一號）贈與高宏昇，若再將其
    帳戶內之存款贈與高宏昇及被告三人，自會將之交予渠等，原告否認上開高德海
    存款遺產係高德海先行分配，被告就前開事實，應負舉證之責。
　２高德海終身擔任漁船船長，略有積蓄，至八十七年間其存款之存提手續，都委由
　  原告戊○○經手，當時現金及存款已有上千萬元，八十八年五、六月間在基隆祥
    豐街七三五號二樓居住，高宏昇、丙○○夫婦不喜歡與公婆同住，藉故天天吵架
    ，丙○○甚且離家出走，始有悔過書及離婚書之情事。為緩和一家之爭吵，高德
    海、寅○○及家人只得應高宏昇、丙○○之需索，匯款回大陸丙○○娘家，及按
    月給丙○○生活費二、三萬元等，企圖以金錢暫時滿足而緩和家庭氣氛。惟高宏
    昇、丙○○夫婦視高德海之存款如渠等之禁臠，只因高德海提前將擬給戊○○、
    高宏黛、己○○等三人各三十萬元結婚預備金及給寅○○十萬元生活費計一百萬
    元匯交寅○○帳戶（因高宏昇結婚花了六十萬元，各給三十萬元，係為公平起見
    ），即有寅○○遭高宏昇毆打情事。高德海為免婆媳、母子天天惡眼相向，於八
    十九年間，就近另行購買基隆市○○街七二五號二樓擬供寅○○居住（原住七三
    五號二樓），並請寅○○遷移
    ，高德海無奈，只得於八十九年十二月四日同意將上址房屋贈與給高宏昇（九十
    年一月四日過戶完成），高宏昇卻以該房屋已屬其個人名義所有，要寅○○將戶
    籍自該房屋遷出，寅○○無奈，於九十年一月二十九日遷移
    昇夫婦並不以此為足，仍爭執不休，原以高宏昇、己○○共同名義購買之七三五
    號二樓房地，要求全部歸渠等所有，高德海未免將來兄弟間之爭紛不斷，九十年
    二月二十七日完成七三五號二樓房屋之贈與登記。
　３因前開七三五號二樓房地價額為三百十萬元，一半之價金為一百五十五萬元，高
  　德海於贈與時，曾提到會補償己○○上開一百五十五萬元之款項，九十一年七月
    間，高德海自知來日無多，為免應允之約定無法實現，於是要高宏昇分別：(1)匯
　　交己○○一百五十五萬元，以為前開七三五號二樓房地贈與之補償，惟高宏昇以
  　存款不足，自臺灣銀行帳戶僅匯出一百十五萬元交己○○。(2)寅○○年歲已高、
    三十萬元至寅○○帳戶。(3)匯交寅○○一百萬元保管，俟戊○○、高宏黛、己○
　　○結婚時各給三十萬元，當作結婚預備金，多餘之十萬元留於寅○○處，當作高
　  德海死亡後祭拜袓先之用，高宏昇始自臺灣銀行帳戶匯出三十萬元三筆至己○○
    帳戶，另十萬元自郵局存摺匯至寅○○帳戶。(4)高宏昇、己○○及高宏黛三人陪
　　同高德海於八十五年間回大陸探親，包括修砌袓墳、饋贈親友及旅費、禮品等計
　  花費約五十萬元，高宏昇以沒錢不肯分擔，高宏黛不忍由高德海出錢，全部均由
    高宏黛支付。八十九年間以後，高宏黛辭去工作，專心陪伺照顧高德海，包含看
    護工等費用均由高宏黛付，高德海為免高宏黛吃虧，要高宏昇匯一百萬元交高宏
    黛，高宏昇依言自臺灣銀行帳戶匯交，高宏黛當時在臺中已有自購房屋，被告所
    稱高宏黛沒有房屋，要給高宏黛當購屋基金，並非事實。
　(三)關於高德海喪葬費用部分：
　１高德海喪葬費用來源有二筆，其中係訴外人簡寶秀之借款三十萬元（前開款項，
　  原係簡寶秀向高德海借款，高德海死亡，基於習俗不欠死者債務，將債權移轉予
    高宏昇，高宏昇應拿出三十萬元充當高德海喪葬費之一部分），此借款於九十三
    年一月十四日言詞辯論期日經被告訴訟代理人表示無意見，但只收過一次利息等
    語，足證高宏昇取得此債權後，應提出三十萬元充當高德海喪葬費，另外係原告
　　己○○請領勞保喪葬補助費十一萬四千六百元（前開款項於九十一年十月二十二
    日始獲核發，領得時，高德海「百日祭」已作完，高宏昇彙算結果，尚餘三萬八
    千六百元，交予寅○○保管，以備充當高德海「對年祭」、「三年祭」之用），
    故實際交予高宏昇款項用於喪葬費支出計三十七萬六千元（300,000＋114,600─
　　38,600 ═376,000元）。
　２高德海喪葬費支出計有：造墓費十六萬八千元（證人丑○○於九十二年十二月
　  三日到庭證稱金額約十五萬元，詳細數目不記得等語）；棺木及殯儀館等費用
　　十三萬四千元（證人癸○○於九十三年一月十四日到庭證稱費用十幾萬元，實際
　  上高宏昇付十萬元，於購買棺木當日即給付，餘款三萬四千元係戊○○由白包收
    入付清）；餐飲費即辦桌一萬六千元（辦四桌，每桌四千元）；其他如誦經
　　（作功德）、紙紮等費用計九萬二千元（如證人乙○○於九十二年十二月十三日
　  到庭證稱家屬戴孝的物品及紙紮等費用大約三萬多元，高德海出院清理醫療費用
    一千餘元，上開款項均由高宏昇經手，沒有收據），故高宏昇實際支出計三十七
    萬六千元（168,000＋134,000─34,000＋16,000＋92,000═376,000元）。
　３高德海死亡時之手尾錢八萬元，係原告戊○○於九十一年八月四日下午以提款卡
    在醫院之銀行提款機領取現金五萬三千元，加上戊○○、高宏黛身上之現金合計
    八萬元湊成放於高德海衣服口袋裡，高德海死亡後，想要手尾錢的人各以現金跟
　　戊○○掉換，交換後，戊○○收回六萬五千元存於銀行，故高德海之手尾錢八萬
　  元，根本不屬喪葬費的一部分。
　４高德海出殯時，親友致贈之奠儀金，與高宏昇有關係的計四十七包，均由高宏昇
　  取回，但每包扣除一百元之毛巾費共四千七百元，而與高家有關之奠儀金，用以
    支付前開癸○○十三萬四千元，所剩無幾。又高德海死亡時，依地理先生的說法
　　係不能立即下葬，故造墓費十六萬八千元中之尾款四萬元，係於完墳時才給付，
　  全部喪葬費之計算，等到完墳及百日祭後，己○○領取勞保喪葬給付提款交付時
    始完成，彙算結果尚餘三萬八千六百元，交寅○○留當高德海對年祭、三年祭之
    用，豈有高德海預留二十七萬餘元供喪葬費支出之情事，被告所辯不實。至於被
　　告所述高德海的喪葬費，其中誦經、紙紮費九萬二千元是包含在第五項的死亡前
　  醫療看護營養品費，故第五項的九萬元係重複計算；手尾錢八萬元是高宏黛與戊
    ○○支出，高宏昇並未支出，事後原告寅○○從高德海生前匯款之十萬元返還給
    高宏黛與戊○○。
三、證據：提出和解書即借款書、原告戊○○之郵政定期儲金存單、郵政定期儲金轉
    存申請書、高宏昇之臺灣銀行綜合存款存摺節印本、海洋大學郵局郵政存簿節印
    本、臺灣基隆地方法院檢察署相驗屍體證明書、戶口名簿、律師函、死亡證明書
    、臺灣銀行光碟櫃歷史明細查詢表、高德海之基隆和平島郵局郵政存簿節印本、
    基隆海洋大學郵局郵政定期儲金存單、郵政定期儲金轉存申請書、郵政存簿儲金
    提款單、被告丙○○之悔過書、高宏昇與被告丙○○所書離婚書、驗傷診斷書、
    高宏昇之悔過書、寅○○之臺灣銀行綜合存款存摺節印本、戊○○存摺節印本各
    一件及掛號郵件收件回執、
    建物登記謄本二件（以上均為影本）及土地登記謄本二件，並聲請訊問證人甲○
    ○、簡秀鳳，及向基隆海洋大學郵局函查高德海之○九一一○Ｚ0000000
    000號之一百萬元定期存單何時解約，解約後數日高宏昇有無存入一百萬元之
    定期存單，暨向上海商業儲蓄銀行基隆分行函查寅○○之第000000000
    00000號帳戶於九十二年十二月四日、九十一年三月二十一日各轉帳五十六
    萬二千六百元、十四萬元至000000000000000號帳戶，存款人是
    否高宏昇，另高宏昇之遺產定期存款一百萬元之存款日期。
乙、被告方面：
壹、聲明：求為判決駁回原告之訴，如受不利判決，願供擔保聲請宣告免為假執行。
貳、陳述：
一、原告戊○○主張訴外人高宏昇於八十八年十月二十五日簽訂和解書，借款一百萬
    元，嗣高宏昇於九十二年六月四日死亡，其權利義務由被告繼承，被告應清償高
    宏昇對原告戊○○之借款云云，洵非事實，相關證據亦屬偽造，茲陳述如後：
　(一)按當事人主張有金錢借貸關係存在，須就其發生所須具備之特別要件即金錢之交
　  付及借貸意思表示相互一致負舉證之責任，若僅證明有金錢之交付，未證明借貸
    意思表示互相一致者，尚不能認有金錢借貸關係存在，最高法院八十一年台上字
    第二三七二號判例載述綦詳。原告戊○○執系爭和解書證明高宏昇向其借款一百
    萬元，惟該紙和解書上之所有當事人均未親筆簽名，而以蓋印代之，此種方式本
    即容易產生偽造之弊，且經被告丙○○核對高宏昇遺留之相關存摺、文件，發現
    高宏昇生前從未使用和解書中「借款雙方當事人」之「債務人」處所蓋用之高宏
    昇印章，況由原告所提高宏昇書立之悔過書，可見高宏昇字跡並不潦草，參酌其
    處理高德海金錢之過程，顯現高宏昇為謹慎之人，不可能只有蓋章而不簽名，被
    告強烈懷疑該枚印章係原告所偽刻，原告倘欲執和解書而為主張，自須對該枚印
    章之真正負舉證責任。另原告戊○○之訴訟代理人於九十二年十一月五日言詞辯
    論期日時亦自承：「原告戊○○有拿走高宏昇的存摺才發現高宏昇拿走高德海的
    存款」等情，原告既取走之高宏昇之存摺，則於無高宏昇親筆簽名或印章之情形
    下，勢必無法使用該存摺或動用帳戶內之款項，依常理即使該枚印章為高宏昇所
    有，原告亦會連同存摺一併取走，是退萬步言，縱印章為高宏昇所有，亦可能為
    原告取走後，執以偽造系爭和解書。
　(二)又系爭和解書既係為解決高宏昇與原告寅○○間之紛爭所訂定，焉有必要將非紛
　  爭當事人之原告戊○○納入和解範圍內，甚至以原告戊○○借款予高宏昇為和解
    條件之一，且高宏昇擔任公務員多年，每月有固定薪資三、四萬元，已足養一妻
    二子，復未有創業之意，系爭和解書表明一百萬元係供高宏昇創業基金，顯屬穿
    鑿，謬誤百出，且若當日高德海在場，怎會由高宏昇攜帶高德海之印章？原告所
    述前後矛盾。
　(三)查系爭和解書第五條約定：「戊○○小姐先將八十八年到期之郵政定存單，交予
　  高德海保管，並由高德海先生兌領該款後，再將該款交予高宏昇先生之台銀帳戶
    中（八十八年十二月三十一日前交付）」，實際上原告戊○○之第000000
    00號郵政存單於八十八年十二月七日到期後，並非如和解書所載將款項交高德
    海兌現後再交付予高宏昇，而係於八十八年十二月九日轉存高德海之定期存款帳
    戶，且轉存之金額為一百零六萬二百八十六元，與和解書所載之一百萬元完全不
    符，因定期存單之期限為一年，故可推斷高德海於八十八年十二月九日時根本無
    意將款項交付予高宏昇，而原告戊○○轉存至高德海定期存款帳戶內之款項亦非
    如和解書中所載係原告戊○○借貸與高宏昇之金錢。原告戊○○雖辯稱：高德海
    早有意自原告寅○○之帳戶匯款予高宏昇，而原告寅○○匯款予高宏昇之款項為
    九十九萬元，非一百萬元，係因高德海曾為高宏昇代墊一萬元之賠償金予原告寅
    ○○，故高德海於匯款時，乃扣除一萬元，致匯款金額成為九十九萬元等語，然
    原告戊○○先係隱晦其定期存款係轉存至高德海之「定期存款」帳戶，僅稱高德
    海將款項轉匯與高宏昇，等被告提出質疑，原告戊○○始辯稱高德海自始即打算
    自原告寅○○帳戶轉匯該筆款項與高宏昇，惟高德海與原告寅○○早已離婚一、
    二十年，並未同住（兩人至九十年九月三十日始再登記結婚），高德海焉可能利
    用原告寅○○帳戶匯款予高宏昇？次查，原告寅○○之臺灣銀行第000000
    000000號帳戶資料顯示原告寅○○之銀行帳戶於八十八年十二月九日時之
    結餘為零，高德海實無可能自該帳戶匯款一百萬元予高宏昇，況當時高德海與高
    宏昇共同居住，高德海之相關銀行往來事宜亦均委由高宏昇辦理，何須捨近求遠
    ，委由未賦同居、已告仳離之原告寅○○匯款予高宏昇？而高宏昇曾於八十八年
    十二月二十四日自臺灣銀行帳戶匯款五萬元至原告寅○○之臺灣銀行帳戶，作為
    三萬元醫藥費與四個月、每月五千元生活費之給付，並無於八十八年十一月十五
    日左右提領二萬元之記錄，原告戊○○主張高德海代高宏昇代墊一萬元賠償金，
    依法須負舉證責任。至原告主張前開八十八年十二月二十四日之五萬元匯款，係
    因高宏昇之前為匯款予被告丙○○大陸娘家，陸續於八十八年八月至十二月自高
    德海帳戶提領三筆款，合計十五萬一千一百十一元，嗣高德海以高宏昇已取得九
    十九萬元，乃要求高宏昇代償原告戊○○之前存放於高德海處之六萬餘元（即定
    期存款到期後之一百零六萬餘元扣除一百萬元借貸與高宏昇之款項），然高宏昇
    僅願償還五萬元等語。惟該五萬元匯款，倘係代高德海償還原告戊○○，焉可能
    將款項匯至原告寅○○之帳戶？且同日自原告寅○○帳戶匯交予高宏昇之款項，
    依原告戊○○之主張，復係原告戊○○所出借，則高宏昇不願償還六萬元時，高
    德海大可直接由擬匯款予高宏昇之款項中扣除，況高宏昇向高德海所借之款項既
    為十五萬餘元，高德海為何僅要求高宏昇代為償還五萬元？此外，高宏昇匯款予
    被告丙○○娘家之款項，係高宏昇所自行支付，原告主張三筆匯款係由高德海帳
    戶提領，亦須負舉證責任。
　(四)原告戊○○於九十三年二月十一日言詞辯論期日時，陳稱八十八年十月二十五日
　  高宏昇與原告寅○○和解時，現場除高宏昇、寅○○、高德海、己○○、戊○○
    外，尚有訴外人丁黃祝君與簡寶秀在場，足以證明和解書中高宏昇之印文確係高
    宏昇所蓋用。惟本件起訴迄原告首次為此主張，已逾四個月，期間原告從未主張
    丁黃祝君與簡寶秀於和解時在場，況丁黃祝君與簡寶秀倘確曾親睹高宏昇與原告
    戊○○達成借貸合意，因其證言之可信度遠高於高德海與己○○，依理應會要求
    二人於和解書之見證人欄處簽名，以杜日後爭議，而丁黃祝君、簡寶秀與高宏昇
    、寅○○既屬至親，更無理由拒絕見證，故原告之主張不無偽證之嫌。至於原告
　　聲請訊問證人甲○○、簡秀鳳到庭作證，以證明和解書確屬真正，惟原告之主張
　  與證人甲○○、簡秀鳳之證詞前後不一，處處矛盾：
　１證人甲○○證稱：「不知道高宏昇蓋章的是否是這一份和解書；我只看到高宏昇
　  蓋章，之後的事我就不知道了。」、「我吃完晚飯後，去戊○○家要帶我媽回家
    ，我有看到高宏昇在蓋章。」、「高德海沒有在場。」、「沒有聽到高宏昇與原
    告寅○○討論說要賠償原告寅○○多少錢。」，故其接送丁黃祝君前往寅○○住
　　處當日，雖目睹高宏昇一人用印，但高宏昇用印之文件是否即為系爭和解書，及
　  該份文件之內容為何，證人甲○○均不知悉，復陳稱其對於高宏昇與原告寅○○
    等人當日係討論何事並不清楚，借款如何返還亦不知悉，更未聽到高宏昇有言及
    要給予原告寅○○任何賠償，故縱其曾目睹高宏昇於某份文件上用印，但並未見
    到高德海等人用印，且高宏昇用印時，高德海並未在場，系爭和解書之見證人中
    既有高德海之印文，則依據甲○○之證詞，若非系爭和解書係偽造，即是高宏昇
    用印之文件並非系爭和解書，亦難以證明其所言接送丁黃祝君至寅○○住處之日
    期即為八十八年十月二十五日。
　２證人簡秀鳳先稱：「（問：八十八年十月二十五日是否簽原證一的和解書？）是
　  ，…我有看到高宏昇蓋章。」，嗣改稱：「高宏昇在當天下午一、二點有蓋章，
    是撤回傷害告訴的和解書還是借一百萬的書面我不確定。」、「高宏昇蓋章時，
    高德海有在場，坐在旁邊。」、「寅○○要求高宏昇要付醫藥費三萬元才願撤回
    傷害告訴。」。
　３原告戊○○則稱：「高宏昇在當天下午四點多二度到來，戊○○在書寫同時，小
　  舅來接外婆，有看到高宏昇蓋章。」、「高宏昇在和解書蓋章時，高德海在場見
    證。」、「高宏昇答應要給原告寅○○醫藥費。」。
　４綜上所述，原告與證人甲○○、簡秀鳳就高宏昇究竟有無在和解書上蓋章、蓋章
　  之時間點、高德海於高宏昇蓋章時究竟是否在場，及有無聽到高宏昇承諾要給付
    原告寅○○醫藥費等簡單事實，說辭竟然不一，足以合理推論原告戊○○之主張
    ，應屬虛偽，證人等礙於人情壓力，勉強作證，方有如此南轅北轍之狀況出現。
    尤其，甲○○既然不確定高宏昇是否有在和解書上蓋章，證人簡秀鳳也不確定高
    宏昇蓋的是撤回傷害告訴的和解書或借款一百萬的書面，然依據原告所執之和解
    書內容，本即包含借款部分，自不可能如證人簡秀鳳所言分為撤回傷害告訴之和
    解書與借款書，是證人甲○○與簡秀鳳之證詞根本不具證據力。原告戊○○迄今
    無法證明與高宏昇之間具有消費借貸之合意，其訴理應駁回。
　(五)高宏昇曾於八十八年十二月二十四日自其臺灣銀行帳戶匯款五萬元至原告寅○○
　  臺灣銀行第000000000000號帳戶，係因原告寅○○於八十八年十月
    十九日與高宏昇因故（爭執原因非如原告等所主張，惟此並非本件重要爭點，是
　  不予贅述）發生爭執，雙方進而拉扯，原告寅○○即到署立基隆醫院驗傷，並至
    基隆市警察局第二分局正濱派出所提出傷害告訴，高宏昇鑒於原告寅○○終歸係
    母親，乃於正濱派出所員警之協調下，簽下「悔過書」，並承諾給付寅○○三萬
    元醫藥費，加計四個月、每月五千元之生活費，原告寅○○方允諾撤回告訴，又
    高宏昇與寅○○因此次糾紛，關係破裂，高宏昇乃要求原告寅○○於受領賠償金
    之同時，將高宏昇寄存之款項返還予高宏昇，原告寅○○、高宏昇遂於八十八年
    十二月二十四日匯款予對方，此亦可見高宏昇處事之謹慎，為免紛爭，決不輕易
    行使抵銷，由高宏昇此種處事態度，亦可理解為何高宏昇於九十一年七月間遵照
    高德海之指示，將高德海之財產分配予原告時，即使相關款項均匯往原告己○○
    之帳戶，然因有部分款項係高德海分配予己○○女友者，高宏昇亦將數筆款項分
    別匯款，而非併成同筆款項處理。
　(六)又查電子處理之地籍資料之閱覽聲請人，不以土地所有權人為限，原告執基隆市
　  中正區○○段三三○地號之土地登記謄本，主張原告寅○○於八十八年十二月依
    和解書交付九十九萬元予高宏昇前，為求保障，於八十八年十二月二十三日請領
    高宏昇所有上開土地之登記謄本，要求高宏昇設定抵押權後，始肯撥款交付云云
    。然上開土地建物原係高宏昇與原告己○○共有，是原告寅○○請求核發土地登
    記謄本之理由即有多端，非必與高宏昇借款之事攸關，且依原告歷來之主張，貸
    款人既係原告戊○○，原告寅○○自無要求設定抵押予伊之理，更無由原告寅○
    ○聲請土地登記謄本之行為，推論原告戊○○與高宏昇間曾有借貸之合意，況原
    告戊○○倘確與高宏昇有所謂借貸之意思表示合致，為保障債權，要求設定抵押
    權，依常理亦應於和解書中明訂，然系爭和解書並無約定為抵押權設定之記載，
    原告戊○○僅以原告寅○○請領高宏昇與原告己○○共有之土地登記謄本，推論
    借貸契約之存在，恐屬牽強。
二、原告主張高宏昇侵占高德海遺產部分：
　(一)查高德海於八十九年間經醫院診斷為癌症末期後，即與高宏昇及被告共同居住，
　  生活起居亦均由被告丙○○照料，因高德海對被告丁○○、庚○○亦極其疼愛，
    乃於八十九年十二月十三日將高德海購買而登記於原告己○○之坐落基隆市○○
    區○○段三三○地號、權利範圍八分之一土地，及其上門牌號碼基隆市○○街七
    三五之一號建物，及於九十年一月五日將高德海所有之坐落基隆市○○段三三四
    地號、權利範圍五分之一土地，及其上門牌號碼基隆市○○街七二五之一號建物
    ，贈與予高宏昇，期待日後再分配予愛孫即被告丁○○與庚○○，而高德海並非
    獨厚高宏昇一家，原告己○○、戊○○購屋時，高德海亦均予以資助，且上開贈
    與距離九十一年七月間高德海分配其現金予原告寅○○及子女，時間已相距一年
    半，不應以高德海曾贈與不動產予高宏昇，遽以推論九十一年七月份高德海分配
    現金予繼承人時，不可能再分配予高宏昇及被告，而全然忽略其他子女自高德海
    處亦獲得同等之購屋資助。
　(二)原告主張高德海要求高宏昇於九十一年七月十七日自高德海帳戶匯予己○○之一
　  百十五萬元係補貼己○○將不動產移轉與高宏昇之一百五十五萬元中之一部分、
    同日自高德海臺灣銀行帳戶匯三十萬元三筆、高德海郵局帳戶提領十萬元一筆，
    共一百萬元係償還高德海向寅○○取用之九十九萬元，另行提領三十萬元二筆予
    寅○○，其中一筆係給予寅○○作生活費，另筆三十萬元則作為辛○○之教育費
    云云。惟原告先係否認收到各該款項，於臺灣銀行提供之匯款資料顯示確有款項
    匯入原告之帳戶，始為承認，其說辭已失誠信，且就高德海分配款項之種種主張
　  ，無論於金額部分、受款人部分均與銀行資料不同，前後之主張亦歧異，經查：
　１依據臺灣銀行基隆分行提供有關高德海帳戶之轉帳匯款資料顯示，九十一年七月
　  十七日高德海匯款三十萬元、同年七月二十五日匯款三十萬元，均係匯款至己○
    ○帳戶，並非寅○○帳戶，是此部分款項不可能係用以償還向寅○○調取之款項
    ，倘確係給與寅○○，受領人既屬同一，焉須大費周章，分數次匯款？且九十一
　　年七月十七日自高德海郵局帳戶提領之三十萬元，與同帳戶同日提領之十萬元既
　  均要交付予原告寅○○，亦無須分次提領再存入。
　２原告主張九十一年七月二十五日自高德海臺灣銀行帳戶匯款予己○○之一百萬元
　  係欲轉交與高宏黛之款項，理由係因高宏黛有部分存款寄放於高德海處及高宏黛
    於高德海死亡前二個月專心照顧高德海，而作為高宏黛之看護費，然就高宏黛寄
    放款項於高德海，原告應負舉證責任，且高德海死亡前，均由被告丙○○與寅○
    ○輪流看護，非由高宏黛看護，焉可能給付巨額款項作為看護費用？
　３原告主張高德海原欲補貼原告己○○一百五十五萬元，然高宏昇於九十一年七月
　  十七日匯交原告己○○一百十五萬元後，即以款項不足為由少匯四十萬元等語，
    然依據高德海臺灣銀行帳戶之歷史明細顯示，高德海猶於九十一年七月二十五日
    指示高宏昇匯款三十萬元與一百萬元予原告己○○，顯示高德海對其帳戶內尚有
    多少款項知之甚詳，應會要求高宏昇補匯款項四十萬元予己○○方是，怎可能就
    此作罷，未於日後補足或要求改自郵局帳戶匯款四十萬元予己○○？
　(三)又原告於九十三年三月十六日聲請狀主張高宏昇於八十九年五月得知高德海返還
　  寅○○一百萬元後，即天天鬧，令高德海受不了，命寅○○將上海銀行基隆分行
    存摺交予高宏昇，高宏昇取得後，乃陸續領取九十萬元，包含九十年十二月四日
    轉帳五十六萬二千六百元、九十一年三月二十一日轉帳十四萬元至高宏昇之上海
    商業銀行帳戶，再轉存為一百萬元之定期存款，而高德海乃於九十一年七月十七
    日命高宏昇匯三十萬元、三十萬元、三十萬元及十萬元返還寅○○等語。惟查：
　１原告主張因高宏昇一再吵鬧，高德海乃命寅○○將上海商業銀行存摺交付高宏昇
　  及高宏昇自寅○○帳戶領取金額達九十萬元等情，為被告所否認，原告自應盡舉
    證責任，殊無空言指陳餘地。
　２依據上海商業銀行基隆分行九十三年二月二十五日函覆內容，高宏昇之定期存款
　  一百萬元係於九十一年八月七日開戶，與原告等指稱於九十一年三月二十一日領
    取寅○○款項之日期，相距四月餘，根本無法證明該筆定期存款係源自寅○○帳
    戶所領取之款項，實際上高宏昇於九十一年八月七日存入上海商業銀行基隆分行
    之一百萬元定期存款，係前述高宏昇與被告三人所分得之高德海財產共一百二十
    萬元，高宏昇於九十一年八月五日提領後，將部分存入上海商業銀行基隆分行之
    定期存款帳戶，原告穿鑿附會，委不足採。
　３原告於九十三年三月十一日之準備（二）狀中陳稱高德海於九十一年七月十七日
　  匯交寅○○之一百萬元係為償還前向寅○○取用九十九萬元，匯款於高宏昇，作
    為戊○○出借一百萬元與高宏昇之款項，卻復稱此一百萬元係為償還高宏昇自寅
    ○○上海商業銀行帳戶提領九十萬元之款項，其說詞顯然矛盾，且原告之主張均
    無法解釋一百萬元既同為給予寅○○之款項，何須分成四次匯款處理？
　(四)實際上九十一年七月間，高德海因身罹重症，自知時日無多，乃以妻子、子女、
　  子女之配偶、孫子各得一份、每份三十萬元之方式分配財產，則原告寅○○、戊
    ○○、己○○與訴外人高宏黛、高宏昇各可得三十萬元，此外，因當時高宏黛名
    下尚未購屋，高德海乃多給予一百萬元，己○○當時雖未結婚，然已有論及婚嫁
    之女友，故高德海亦多分配三十萬元予原告己○○之女友，並給與一百十五萬元
    作為娶妻之用；而訴外人辛○○名義上雖為高德海之女，然非高德海親生，故高
    德海僅給予十萬元，而被告各得三十萬元，高德海遂委託同住之長子高宏昇，分
    別於九十一年七月十七日自臺灣銀行帳戶匯款三十萬元、三十萬元、一百十五萬
    元與原告己○○，及於九十一年七月二十五日匯款三十萬元、一百萬元予己○○
    轉交高宏黛，再於同日於基隆海洋大學郵局，自高德海之基隆和平島郵局帳戶，
    提領十萬元、三十萬元與三十萬元予辛○○及原告戊○○、寅○○，當時原告對
    分配方式均甚滿意而無異議。至高宏昇與被告三人應得之一百二十萬元，則因當
    時高德海所有面額一百十五萬五千一百二十二元之定存單於九十一年九月七日即
    將到期，高宏昇自忖至到期日再為提領應屬無礙，始未於匯款或轉存款項與原告
    之同時提領，詎高德海於九十一年八月四日死亡，高宏昇乃於九十一年八月五日
    將定期存款解約，再提領高德海之臺灣銀行等二帳戶之餘額，合計一百四十七萬
    九千五百十一元，其中一百二十萬元為被告與高宏昇分得之財產外，其餘作為高
    德海之喪葬費用，是高宏昇絕無原告所指侵占高德海遺產情事。
三、關於高德海之喪葬費用：
　(一)經彙整原告之自認及相關證人之證詞，高德海喪葬費支出為：１餐飲費：一萬六
　  千元；２誦經、紙紮費九萬二千元；３棺木、殯儀館費用十三萬四千元；４墳墓
    費用十六萬八千元；５高德海死亡前之醫療、看護及營養品費九萬元（原告於準
    備書（一）狀第六頁載稱高德海之喪葬費支出中，有簡寶秀之債務三十萬元轉由
    高宏昇承擔，加計勞保死亡喪葬津貼十二萬元、奠儀收入二萬餘元，共四十四萬
    餘元可供支出，扣除喪葬費三十二萬元，另支出高德海死亡前之醫療、看護及營
    養品支出尚餘三萬餘元等語，可計算出高德海死亡前之醫療、看護及營養品費約
    九萬元）；第一至五項合計即約五十萬元，倘再加計高德海遺留予家人之「手尾
    錢」，合計八萬元（計算方式：高宏昇、寅○○、戊○○、高宏黛、己○○、辛
    ○○每人一萬一千元，丁○○因為長孫，亦領取一萬一千元，丙○○與庚○○僅
    分得剩餘之三千元），則高德海之喪葬與生前支出之醫療費等合計已達五十八萬
    元。
　(二)供高德海喪葬支出之資金如下：１高宏昇承擔訴外人簡寶秀對高德海之債務三十
　  萬元；２高宏昇於九十一年八月五日提領高德海在臺灣銀行等帳戶內之款項計一
    百四十七萬九千五百十一元，扣除被告與高宏昇分得之財產一百二十萬元後，所
    剩餘之二十七萬九千五百十一元；以上項合計五十七萬九千五百十一元。
　(三)原告指稱尚有下述款項供高德海喪葬使用，然實際上並未運用於喪葬支出：
　１依據勞工保險局九十三年一月二日函顯示，高德海之家屬死亡喪葬津貼係由原告
　  己○○申請，金額十一萬四千六百元，並於高德海出殯逾二個月後之九十一年十
    月二十二日領取，是該筆款項並未用於高德海之喪葬支出。
　２對於因個人關係而收取之奠儀，由個人取回，並未用於高德海之喪葬支出。
　３原告主張高德海之棺木及殯儀管費用中有三萬四千元係由原告戊○○以白包支出
　  ，然證人癸○○業於九十三年一月十四日言詞辯論期日時證述辦理棺木及殯儀館
    之費用十幾萬元係由高宏昇支付，原告之主張顯無理由。
　(四)原告雖主張被告重複計算喪葬費用云云，惟被告是引用原告訴狀內容，且誦經、
　  紙紮費的項目不可能包含醫療等費用。至原告主張高德海八萬元之手尾錢係原告
    戊○○於九十一年八月四日下午以提款卡提領五萬三千元，再加上原告戊○○及
    高宏黛身上之現金合計八萬元湊成後，由想要手尾錢的人以現金向戊○○掉換，
    經掉換結果，戊○○收回六萬五千元存於銀行等情，然所謂手尾錢係往生者所遺
    留予家屬紀念之款項，殆無可能係由生者所支出，亦無所謂由家屬以現金加以掉
    換之理，原告所言實不合臺灣民俗習慣，且由原告戊○○之存摺紀錄卻發現，其
    指稱之六萬五千元係於九十一年九月十日始「轉帳」存入，姑不論該筆款項距九
    十一年八月四日高德海死亡已近一月，單純掉換手尾錢何須如此耗時，其轉帳存
    入之款項為六萬五千元，亦與原告戊○○提領之五萬三千元金額不同，況原告戊
    ○○倘係將掉換後之金錢存入帳戶，衡情應非採轉帳而係採現金存入方式，故無
    法由該筆款項推論高德海之手尾錢係原告戊○○所支付，僅足證高德海之喪葬費
    用中，確實包含手尾錢八萬元。
四、至原告於歷次書狀中，謊稱：高宏昇與被告丙○○對高德海如何不孝、視高德海
    如禁臠、並多次逼迫高德海交付財產、提領原告寅○○款項等情，惟高德海雖罹
    食道癌，然意識清楚，行動亦未受限，倘遭高宏昇與被告丙○○夫婦虐待，焉可
    能仍與之同住，而未投靠其餘子女？且高德海所罹者為食道癌，病發多年前即與
    原告寅○○仳離，並未共賦生活，被告丙○○為照顧病重之高德海，所須付出之
    心力，實已不言可喻，而高宏昇生前任職於基隆市環保局擔任稽查員，收入穩定
    ，亦無其他不良嗜好，財務堪稱穩定，雖與原告寅○○曾有爭執，然若謂其有原
    告所指身帶扁鑽、多次無理吵鬧取財等行徑，亦屬無稽，被告因念及原告畢屬至
    親，對原告從未謾言指責，就原告之其他指控，因非事實，且與本件無關，被告
    謹予以否認，不另贅述。
參、證據：提出
    請訊問證人吳世英、丑○○、癸○○、壬○○、子○○○，及向臺灣銀行基隆分
　　行調閱高德海第000000000000號帳戶之九十一年七月十七日、七月
　　二十五日轉帳匯款資料，暨向行政院勞工委員會勞工保險局函詢被保險人己○○
　  父親高德海之死亡喪葬津貼領取情形。
    理  由
壹、原告主張：被告之被繼承人高宏昇於八十八年十月二十五日向原告戊○○借款一
    百萬元，約定期限五年，欲提前收回借款時需提前一個月告知；又原告之被繼承
    人高德海於九十一年八月四日去世，被告之被繼承人高宏昇未經全體繼承人同意
    即盜用高德海之存摺及印章，於九十一年八月五日將高德海之海洋大學郵局定期
    存單提前解約，並將全部存款連同利息合計一百十七萬五千八百十一元轉存入高
    宏昇之郵局帳戶內，並於同年月九日提領高德海基隆和平島郵局存款二十九萬八
    千五百元及臺灣銀行存款五千二百元，共計領取一百四十七萬九千五百十一元，
    上開遺產應由六繼承人均分，高宏昇所為係侵害原告之應繼財產，故原告各受有
    財產上之損害二十四萬六千五百八十五元，因高宏昇於九十二年六月四日死亡，
    被告為高宏昇之繼承人，依法即應對被繼承人高宏昇所負之債務負連帶給付責任
　  ，原告戊○○已於九十二年八月二十二日通知告於三十日內清償借款一百萬元，
    被告仍拒絕還款，為此依借貸、侵權行為及繼承之法律關係提起本訴，求為命被
    告連帶給付如聲明所示之判決。
貳、被告則以：被告之被繼承人高宏昇並未向原告戊○○借款一百萬元，原告戊○○
　　應舉證證明系爭和解書之真正，原告戊○○亦未將錢交付高宏昇，原告戊○○所
　  提證據均不能證明其與高宏昇之間有借貸契約存在；另高德海於九十一年七月間
    因身罹重症，自知時日無多，乃以妻子、子女、子女之配偶、孫子各得三十萬元
    之方式分配財產，故原告戊○○、寅○○、己○○、被告三人與訴外人高宏黛、
    高宏昇各可得三十萬元，且因高宏黛尚未購屋，乃多給一百萬元，己○○則已有
    論及婚嫁之女友，亦多分配三十萬元予原告己○○之女友，並給與一百十五萬元
    作為娶妻之用，而訴外人辛○○名義上雖為高德海之女，然非高德海親生，故高
    德海僅給予十萬元，並委託同住之長子高宏昇於九十一年七月十七日自臺灣銀行
    帳戶分別匯款三十萬元、三十萬元、一百十五萬元與原告己○○，及於九十一年
    七月二十五日匯款三十萬元、一百萬元予己○○轉交高宏黛，再於同日於基隆海
    洋大學郵局自高德海之基隆和平島郵局帳戶提領十萬元、三十萬元與三十萬元予
    辛○○與原告戊○○、寅○○，至於高宏昇與被告三人應得之一百二十萬元，則
    因當時高德海所有、面額一百十五萬五千一百二十二元之定存單於九十一年九月
    七日即將到期，高宏昇認為至到期日再為提領應屬無礙，始未於匯款或轉存款項
    與原告之同時提領，詎高德海於九十一年八月四日去世，高宏昇乃於九十一年八
    月五日將定期存款解約，再提領高德海之臺灣銀行等帳戶之餘額，合計一百四十
    七萬九千五百十一元，其中一百二十萬元為被告與高宏昇等分得之財產外，其餘
    作為高德海之喪葬費用，實無侵占高德海之遺產等語，作為抗辯。
參、原告戊○○主張高宏昇於九十二年六月四日死亡，被告為高宏昇之繼承人等事實
    ，為被告所不否認，堪信為真實。惟原告戊○○主張高宏昇生前於八十八年十月
    二十五日曾向其借款一百萬元，迄未返還，應由被告負連帶清償之責，則為被告
    所否認，並以前揭各情抗辯。經查：
一、按稱消費借貸者，謂當事人一方移轉金錢或其他代替物之所有權於他方而約定他
    方以種類、品質、數量相同之物返還之契約，民法第四百七十四條第一項定有明
    文。故消費借貸之成立，以雙方借貸意思表示相互一致及移轉金錢或其他代替物
    之所有權為要件。又民事訴訟如係由上訴人主張權利者，應先由上訴人負舉證之
    責，若上訴人先不能舉證，以證實自己主張之事實為真實，則被上訴人就其抗辯
    事實即令不能舉證，或其所舉證據尚有疵累，亦應駁回上訴人之請求（最高法院
    十七年上字第九一七號判例參照）。原告戊○○主張其與高宏昇間成立消費借貸
    關係，自應由原告戊○○就消費借貸之合意及借用物之交付等有利於己之事實，
    負舉證之責任。
二、原告戊○○與被告之被繼承人高宏昇於八十八年十月二十五日簽訂之和解書第三
    條至第六條約定：「戊○○須借給高宏昇創業基金計新台幣壹佰萬元正。‧‧‧
    」、「高宏昇向戊○○借款新台幣壹佰萬元正，期限伍年‧‧‧」、「為恐高宏
    昇及戊○○雙人反悔，及不承認此借款，決議戊○○小姐先將８８年到期之郵政
    定存單交予高德海先生保管，並由高德海先生兌領該款後，再將該款交予高宏昇
    先生之台銀帳戶中（８８年１２月３１日前交付）」、「此筆借款起始
    日期：自８９年１月１日起，至９３年１２月３１日止，共計五年。」等內容，
    業據原告戊○○提出和解書為證，並經證人甲○○到院證稱其於八十八年十月二
    十五日到原告戊○○住處，當時高宏昇要向戊○○借一百萬元等情（見本院九十
    三年三月十七日言詞辯論筆錄），及證人簡寶秀到庭證稱：「‧‧‧在八十八年
    十月二十五日前一天（寅○○）打電話給我叫我隔天到基隆市的喜市社區戊○○
    萬元才願意撤回傷害告訴，寅○○說一百萬的事要問戊○○，戊○○說要高德海
    保證才願意借一百萬元給高宏昇，利息每月五釐當做戊○○給高德海的生活費‧
    ‧‧」（見本院九十三年五月五日言詞辯論筆錄）等語明確，應認原告戊○○主
    張系爭和解書為真正，其與高宏昇有一百萬元之借貸合意等事實
　　，為可採信。雖被告否認系爭和解書為真正，並否認證人甲○○、簡寶秀之證詞
　  ，然一人使用多個印章之情形係屬常見，不能徒以被告丙○○在高宏昇遺留之文
    件中未發現有與系爭和解書相同之印章，即遽認系爭和解書並非高宏昇所立具。
    又原告與證人甲○○、簡秀鳳就高宏昇究竟有無在和解書上蓋章、蓋章之時間點
    、高德海於高宏昇蓋章時究竟是否在場，及有無聽到高宏昇承諾要給付原告寅○
　　○醫藥費等事實，所述固不一致，惟對於高宏昇向原告戊○○借款一百萬元之重
  　要事實則屬相同，且證人甲○○係前往接送其母親丁黃祝君，證人簡秀鳳則係由
　　原告寅○○通知到場，其等均非應當事人之要求具名見證，況未涉及己身之利益
　  ，自難期待證人甲○○、簡秀鳳對八十八年十月二十五日簽訂系爭和解書之過程
    詳加注意，尚難僅因證人甲○○、簡秀鳳之證詞部分有所不同，即認其等證言均
    係事後迴護偏頗原告之詞。
三、另原告戊○○就交付金錢之事實主張其依系爭和解書之約定，將所有八十八年十
    二月七日到期面額一百萬元之郵政定期儲金單交付高德海，因約定交付借款予高
    宏昇之期限尚未屆至，高德海領取上開定期存單之本息一百零六萬零二百八十六
    元先轉存至自己之帳戶，復預先扣抵代墊高宏昇應賠償原告寅○○醫藥費一萬元
    ，始於八十八年十二月二十四日自原告寅○○臺灣銀行第0000000000
    00號帳戶轉帳九十九萬元至高宏昇臺灣銀行第000000000000號帳
    戶等情，固據提出郵政定期儲金存單、郵政定期儲金轉存申請書、高宏昇之臺灣
    銀行綜合存款存摺節印本為證，被告對於原告寅○○之帳戶於八十八年十二月二
    十四日轉帳九十九萬元至高宏昇上開帳戶亦不爭執，但否認該九十九萬元係原告
    戊○○交付高宏昇之借款，高德海亦未代墊高宏昇賠償原告寅○○之醫藥費一萬
    元。上開九十九萬元既係自原告寅○○帳戶轉帳至高宏昇帳戶，顯非原告戊○○
    或高德海所交付，金額亦非一百萬元，即與系爭和解書約定之內容不符，且交付
    金錢之原因多端，或為買賣，或為贈與，或因其他之法律關係而為交付，非謂一
    有金錢之交付，即得推論授受金錢之雙方即屬消費借貸關係，況原告寅○○之上
    開帳戶於八十八年六月八日至八十八年十二月二十四日之前，結存金額均為零，
    嗣於八十八年十二月二十四日各存入五十一萬零四百四十二元、三十萬六千二百
    六十五元、十七萬三千五百五十元，結存金額始為九十九萬零二百五十七元，足
    見該帳戶於八十八年十二月二十四日之前並無一百萬元甚至九十九萬元之存款，
    高德海自不可能預期將自寅○○帳戶轉帳交付原告戊○○借款予高宏昇之一百萬
    元。又原告戊○○主張高德海自其基隆和平島郵局提領一萬元交給高宏昇以給付
    寅○○醫藥費，惟載明八十八年十一月十五日提領一萬元之高德海基隆和平島郵
    局儲金簿記錄，僅能證明高德海有於該時間提領該數額之事實，未能為高德海將
    提領之數額交付高宏昇，並成立借貸關係之證明。至原告提出之基隆市○○區○
    ○段三三○地號土地登記謄本，僅能證明有人於八十八年十二月二十三日向基隆
    市信義地政事務所申請核發該謄本，關於申請人及申請原因均屬不明，更不足以
    成為能證明原告戊○○有交付高宏昇借款之證據。
四、原告戊○○既未能提出具體證據以證實其於八十八年十一月五日、同年十二月二
    十四日各交付一萬元、九十九萬元之借款予高宏昇之事實，自難為原告戊○○有
    利之認定，則其基於消費借貸及繼承之法律關係，請求被告連帶給付一百萬元及
    自起訴狀繕本送達翌日起算之法定遲延利息，為無理由，不應准許；假執行之聲
    請即失依據，併予駁回。
肆、原告主張其與訴外人高宏昇、高宏黛之被繼承人高德海於九十一年八月四日去世
    ，高宏昇未經全體繼承人同意即盜用高德海之存摺及印章，於九十一年八月五日
    將高德海之海洋大學郵局定期存單提前解約，並將全部存款連同利息合計一百十
    七萬五千八百十一元轉存入高宏昇之郵局帳戶內，並於同年月九日提領高德海基
    隆和平島郵局存款二十九萬八千五百元及臺灣銀行存款五千二百元，共計領取一
    百四十七萬九千五百十一元等情，業據原告提出臺灣銀行光碟櫃歷史明細查詢系
    統、高德海基隆和平島郵局郵政存簿儲金簿、郵政定期儲金存單、郵政定期儲金
    轉存申請書、高宏昇海洋大學郵局郵政存簿儲金簿、郵政存簿儲金提款單影本等
    件為證，被告對於高宏昇於高德海去世後提領高德海上開存款之事實亦不爭執，
    堪信為真實。被告雖辯稱係高德海於去世前先行分配其財產，高宏昇及被告三人
    各分得三十萬元，故高宏昇領取金額中之一百二十萬元為被告三人及高宏昇分得
    之財產，其餘作為高德海之喪葬費用，然為原告所否認，被告就此有利於己之事
    實即應負舉證責任。經查：
一、高德海之臺灣銀行基隆分行第000000000000號帳戶，於九十一年七
    月十七日各轉帳一百十五萬元、三十萬元、三十萬元，及於九十一年七月二十五
    日轉帳三十萬元、一百萬元至原告己○○帳戶，另高德海之基隆和平島郵局帳戶
    於九十一年七月十七日各提領現金十萬元、三十萬元、三十萬元存入原告寅○○
    帳戶，有臺灣銀行基隆分行九十二年十二月八日基隆營字第○九二○○○八五四
    三一號函附取款憑條、存入憑條附卷可憑，且為原告所不爭執，固堪信為真實，
    惟交付金錢之原因多端，已如前述，被告並未舉證證明高德海將金錢存入原告己
    ○○、寅○○名義之帳戶內，係其生前分配財產之行為，而所有提存款過程均由
    高宏昇處理，被告抗辯之財產分配方式，是否確係高德海所指示，亦不明確，況
    被告一再強調高宏昇處事謹慎，既係遵照高德海指示分配財產予所有繼承人，理
    應分別交付金錢，以昭公信，其僅將數筆款項分別匯款至原告寅○○、己○○帳
    戶內，是否能確保其餘繼承人戊○○、辛○○、高宏黛取得分配之財產，顯有疑
    問，實難僅憑高德海之帳戶於九十一年七月十七日、同年月二十五日有上開交易
    過程，遽認被告此部分之抗辯為可採。
二、又被告抗辯自高德海帳戶領取之現金中，有二十七萬九千五百十一元作為高德海
　　之喪葬費用，然為原告所否認，主張高宏昇為高德海實際支出之葬喪費為三十七
  　萬六千元，且係由簡寶秀向高德海借款三十萬元之債權移轉予高宏昇及原告己○
    ○請領勞保喪葬補助費所支出，被告未能舉證證明高宏昇支出高德海之喪葬費達
    五十八萬元及以自高德海領取之現金支付喪葬費，所為辯解不足採信。
三、按「兄於父之繼承開始時，即已自命為唯一繼承人，而行使遺產上之權利，即係
  　侵害弟之繼承權」（最高法院二十九年上字第一五○四號判例意旨參照）；又因
    故意或過失，不法侵害他人之權利者，負損害賠償責任，為民法第一百八十四條
    第一項所明文規定，而人身權與財產權均得為侵權行為之標的，則兼具人身權與
    財產權之繼承權，亦非不得為侵權行為之對象，倘有繼承權遭受不法侵害，除得
    依同法第一千一百四十六條第一項規定，請求回復繼承權外，尚得依侵權行為法
    則，請求損害賠償，殊無疑義。查原告之被繼承人高德海於九十一年八月四日死
    亡，遺有基隆海洋大學郵局郵政定期儲金存單本息一百十七萬五千八百十一元、
    臺灣銀行存款五千二十百元、基隆和平島郵局存款二十九萬八千五百八十三元之
    遺產，依法由其配偶寅○○與第一順位繼承人長子高宏昇、長女戊○○、次女高
    宏黛、次男己○○、三女辛○○共同繼承，惟高宏昇於九十一年八月五日、同年
    月九日持高德海之印章、存摺提領上開存款合計一百四十七萬九千五百十一元，
    已侵害其餘繼承人之繼承權。
四、次按負損害賠償責任者，除法律另有規定或契約另有訂定外，應回復他方損害發
    生前之原狀；因回復原狀而應給付金錢者，自損害發生時，加給利息；不能回復
　　原狀或回復原狀顯有重大困難，應以金錢賠償其損害；民法第二百十三條第一項
　  、第二項、第二百十五條亦有明文。被告之被繼承人高宏昇未經高德海全體繼承
    人之同意，於九十一年八月五日、同年月九日持高德海所有之存摺及印章以高德
    海名義向臺灣銀行、基隆海洋大學郵局、基隆和平島郵局提領高德海之遺產共一
    百四十七萬九千五百十一元，其以債權之準占有人受領清償，依民法第三百十條
    第二款規定，臺灣銀行及基隆海洋大學郵局、基隆和平島郵局之清償已生效力，
    對高德海之全體繼承人已不負清償責任，故高德海之繼承人已無從依消費寄託關
    係向臺灣銀行及基隆海洋大學郵局、基隆和平島郵局請求返還該存款，則原告請
    求以金錢賠償其損害，及自損害發生時即高宏昇最後領取存款之九十一年八月九
    日起至清償日止，按週年百分之五計算之法遲延利息，洵屬有據。
五、末按繼承人自繼承開始時，除民法另有規定外，承受被繼承人財產上之一切權利
    、義務；繼承人對於被繼承人之債務，負連帶責任，民法第一千一百四十八條前
    段、第一千一百五十三條第一項分別定有明文。依上所述，高宏昇侵害原告之繼
    承權，每人應繼分為六分之一即二十四萬六千五百八十五元，被告為高宏昇之法
    定繼承人，又無聲明拋棄或限定繼承，就高宏昇之債務自應負連帶責任。從而，
    原告依據侵權行為及繼承之法律關係，請求被告連帶給付原告各二十四萬六千五
    百八十五元及自九十一年八月九日起至清償日止，按週年百分之五計算之利息，
    為有理由，應予准許。
六、兩造分別陳明願供擔保聲請宣告假執行及免為假執行，核無不合，爰各酌定相當
　　擔保金額，准予宣告假執行及免為假執行。
伍、本件事證已經明確，兩造其餘攻擊、防禦方法及所為之立證，經本院審酌後，認
　　與本判決所為上述判斷不生影響，故不逐一論究，併此敘明。
據上論結，本件原告之訴為一部有理由，一部無理由，依民事訴訟法第七十九條、第
八十五條第二項、第三百九十條第二項、第三百九十二條第二項，判決如主文。
中　　　華　　　民　　　國　　九十三　　年　　　六　　　月　　 三十 　　日
  　　                              臺灣基隆地方法院民事庭
                                        法      官  陳湘琳
右為正本係照原本作成。
對於本件判決如有不服，應於收受送達後二十日內向本院提出上訴書狀，敘述上訴之
理由，上訴於臺灣高等法院，並按他造當事人之人數附具繕本。
中　　　華　　　民　　　國　　九十三　　年　　　六　　　月　　 三十 　　日
                                        法院書記官  王佩珠
